臺灣高等法院高雄分院民事判決　　　　　 93年度勞上字第9號
上　訴　人　甲○○
訴訟代理人　李亭萱律師
　　　　　　林敏澤律師
複　代理人　黃麗潔律師
被上訴人　　乙○○
訴訟代理人　柯尊仁律師
上列當事人間請求給付薪資等事件，上訴人對於民國93年6 月29
日臺灣高雄地方法院89年度勞訴字第36號第一審判決提起上訴，
本院於94年1月19日言詞辯論終結，判決如下：
    主      文
上訴駁回。
第二審訴訟費用由上訴人負擔。
    事實及理由
一、上訴人主張：兩造雖於民國88年12月15日簽訂合約書，由上
    訴人聘僱被上訴人擔任凰新醫院總負責之院長醫師，約定每
    個月底薪為新台幣 (下同)50 萬元，並依合約書第14條約定
    ，由上訴人預為簽發12張充為僱傭期間內薪資之支票，尚有
    如附表二所示8 張支票未取回（下稱系爭支票）。因被上訴
    人於受僱期間內具有下列重大違法違約事由：(一)指示、縱容
    未具醫師資格及受醫療專業訓練之藥生王俊英單獨執行醫療
    縫合手術。(二)未領取醫院Ｘ光設備及醫師操作執照，即指示
    使用Ｘ光機，不顧幅射危險。(三)未依法制作處方箋，於開立
    處方時亦未依法載明藥量及用法，更未依法簽名以示負責，
    於事後遇衛生署抽檢時塗改病歷，構成違反醫師法之業務上
    不正當行為。(四)明知自行攜入之650 針南光龍針劑（欣克龍
    ），有效期間僅至89年2 月23日，逾上揭期限仍開具該針劑
    繼續使用。(五)明知89年1 月陳南舟醫師未於凰新醫院看診，
    竟於申報健保費用時，虛偽申報陳南舟醫師看診之診療費用
    ，違反全民健康保險法第72條規定，並涉及偽造文書。(六)未
    依合約書第8 條之約定將醫師證書正本交予上訴人，損及上
    訴人權益。(七)未依合約書第3 條、第6 條、第7 條、第16條
    等之約定，承辦Ｘ光放射之健保業務及相關應親自執行醫療
    業務。被上訴人上開事由，構成不完全給付之債務不履行，
    屬於得終止僱傭契約之重大事由，為免日後發生醫療糾紛造
    成更大傷害，乃經上訴人於89年3 月23日以存證信函通知終
    止契約。是被上訴人持有系爭支票已無法律上原因，上訴人
    自得本於不當得利法律關係請求返還。且兩造合約書第17條
    約定，顯然違反民法第489 條第1 項強行規定，依民法第71
    條規定，應屬無效。再者，兩造間之僱傭契約已於89年3 月
    23日由上訴人發函終止，被上訴人亦於89年4 月11日辦理歇
    業註銷登記，亦可認定被上訴人亦同意終止兩造契約，依民
    法第263 條準用同法第259 條第1 款回復原狀之規定，被上
    訴人應將如附表所示支票返還上訴人。又該合約為被上訴人
    所聘柯律師所擬，上訴人並未聘請律師在場審閱，該合約第
    17條款也應類推適用民法第247 條之1 定型化契約條款無效
    規定等情，求為返還如附表一所示10張支票之判決。原審駁
    回上訴人之請求。上訴人於本院減縮聲明：(一)原判決就駁回
    上訴人後開第2 項聲明部分廢棄。(二)上開廢棄部分，被上訴
    人應將如附表二所示之8 張支票返還上訴人。
二、被上訴人抗辯稱：因上訴人本身並非醫師，無法擔任負責人
    ，故主動請被上訴人暫時擔任負責醫師，以保凰新醫院為地
    區醫院資格，兩造為僱傭關係，依合約書第17條後段之約定
    ，若上訴人解聘被上訴人，則預付支票無須歸還，並有權兌
    領。從而，上訴人請求被上訴人交還系爭支票，應屬無據。
    被上訴人從未要求王俊英為病患做傷口縫合事宜，且被上訴
    人係受聘於凰新醫院擔任骨科醫師，而非放射科醫師，不足
    以處理Ｘ光申請等事項，被上訴人於醫療上需照射Ｘ光時，
    均開立照會單，交由凰新醫院Ｘ光部門處理，關於該部門由
    何人主持即操作方式，則全權由實際負責人即上訴人處理，
    與被上訴人無涉。被上訴人於病歷表上皆載有藥品及藥重，
    另被上訴人之跟診護士並非抄寫小紙條，而是為作業方便及
    統計藥品用量方便，使用凰新醫院印制釘制表格將醫師針劑
    記錄，此僅為醫院內部作業流程，且為上訴人所明知。凰新
    醫院開業之初，藥品欠缺，上訴人乃向被上訴人借用部分藥
    品，其中包含南光龍針劑，有關該藥劑之數目、單價等明細
    並曾隨藥交由上訴人擔任護士之女兒點交，是故上訴人自始
    即知悉凰新醫院庫存該藥。凰新醫院有關健保申報係由上訴
    人所聘任之人員依其指示為之，被上訴人事後知悉有以陳南
    舟醫師名義申報健保給付，被上訴人絕無指示醫院承辦人員
    以陳南舟醫師名義申報健保醫療費用。本件合約係上訴人為
    聘僱被上訴人擔任凰新醫院總負責之院長而簽訂，完全針對
    個別特定之僱傭關係所成立之合約，簽約當時上訴人亦有
    適當機會及充分時間去瞭解及修改合約內容，顯見該合約並
    非定型化契約等語，資為抗辯，並於本院為駁回上訴之聲明
    。
三、兩造不爭執之事實：
　(一)兩造於88年12月15日成立僱傭契約，僱傭期間自89年1 月1
    日起至89年12月31日止，上訴人並簽發12紙支票予被上訴人
    ，以為薪資之給付，已因兌領取回2 紙，尚有如附表二所示
    之系爭支票未取回，並對合約書所載內容不爭執。
  (二)兩造間之僱傭契約已於89年3 月23日由被上訴人寄發存證信
    函予以終止（原審卷一第25頁至60頁）。
  (三)訴外人王俊英確曾單獨為病患為縫合手術。
  (四)被上訴人於處方箋上有開ｘ光之處方箋。
  (五)護士有將藥名記載於紙條上。
  (六)陳南舟醫師未於89年1 月在凰新醫院看診，惟於申報健保費
    用時，虛偽申報陳南舟看診之診療費用。
  (七)由被上訴人攜入凰新醫院之南光龍針劑之有效期限僅至89年
    2月23日。
  (八)被上訴人雖曾將醫師證書正本交予上訴人，被上訴人於89年
    1月12日取回。
四、兩造爭執事項及本院判斷之心證：
  (一)上訴人簽發系爭支票之原因關係為何？
    上訴人僱用被上訴人擔任凰新醫院總負責之院長醫師，約定
    每個月底薪為50萬元，並簽發12紙支票以為薪資之支付，有
    合約書及支票12紙在卷可稽（附於原審卷一第10頁至第13頁
    ），是上訴人係本於兩造間之僱傭關係簽發系爭支票。
  (二)被上訴人於僱傭契約終止後繼續持有系爭支票是否具法律上
    之原因？
  1.按解釋意思表示，應探求當事人真意，不得拘泥於所用之辭
    句，民法第98條定有明文。故解釋當事人所立書據之真意，
    應以當時之事實及其他一切證據資料為其判斷之標準，不能
    拘泥字面或截取書據中一二語，任意推解致失真意，最高法
    院91年度台上字512 號判決可資參照。又法院得依已明瞭之
    事實，推定應證事實之真偽，民事訴訟法第282 條定有明文
    ，惟其推定仍應本法院之自由心證，應用經驗法則而為之，
    最高法院76年台上字第78號判例亦可資參。
  2.按醫療法第15條第1 項之規定，醫療機構應置負責醫師一人
    ，對其機構醫療業務，負督導責任。經查，上訴人未具醫療
    法第15條第2 項之醫師資格，而上訴人僱用被上訴人之時，
    適逢承接凰新醫院之初，且其以每月50萬元僱用被上訴人，
    卻僅需執行醫療門診、住診及各項院內發展業務、提供證件
    向衛生機關登錄開業執照並承辦健康保險等諸項之醫療業務
    ，其餘關於徵才、各種保險業務之住診門診承辦之權利等行
    政工作則由上訴人負責，足見上訴人僱用被上訴人之主要目
    的，在於利用被上訴人所具之醫師證明書令凰新醫院得通過
    醫院評鑑，繼續保有地區醫院之資格，而每月50萬元之薪資
    ，除包含執行業務之報酬外，尚含使用被上訴人醫師證明書
    之對價給付。再者，觀諸合約書第17條之約定，被上訴人於
    僱傭期滿前除喪失診療功能外若無故離職，需賠償自離職日
    期起至約滿止之薪資的違約金，反之，若上訴人解聘被上訴
    人則預付支票無須歸還甲方，並有權兌領，更顯見上訴人因
    需用被上訴人之醫師證明書，而約定若被上訴人無故離職，
    需賠償違約金，倘解聘被上訴人，則將已開立之支票作為之
    前使用醫師證明書之對價。從而，系爭支票不僅係執行業務
    之給付，亦為使用被上訴人醫師證明書之對價給付。
  3.上訴人雖主張因被上訴人於受僱期間內具重大違法違約事由，
    為免損害擴大，故而終止僱傭契約，且因被上訴人執行業務
    有違誠信原則，構成終止契約之事由，是兩造雖於合約書第
    17條約定被上訴人毌需返還系爭支票，然應限於「無故」解
    聘等情，方得適用云云。惟查，合約書第17條之約定，本為
    「此合約為期1 年若要續約，期滿時另定新約，若乙方（被
    上訴人）無故離職需賠償甲方（上訴人）自離職日期起至約
    滿止之薪資的違約金（若乙方喪失診療功能離職除外），若
    甲方解聘乙方則預付支票無須歸還甲方，並有權每月5 日自
    填日期兌領」，後經上訴人更正為「．．．若甲方解聘乙方
    則預付支票無須歸還甲方，並有權兌領」，可見被上訴人確
    有令上訴人於終止契約後繼續持有系爭支票並兌領之真意。
    甚而，觀之合約書有多處更正得知，兩造就合約書內容曾詳
    細審閱，卻仍未限定須「無故」解聘始無須返還支票。且引
    前述，系爭支票並非全屬執行業務之報酬，部分乃使用被上
    訴人醫師證明書之給付，是探求上訴人簽訂該條款之真意，
    應係無論基於何因解聘被上訴人，被上訴人均無返還支票之
    必要，縱使被上訴人於受僱期間內有重大違法違約事由亦然
    。從而，本於合約書第17條之約定，被上訴人自得於僱傭契
    約終止後繼續持有系爭支票。準此，上訴人以被上訴人於僱
    傭期間內執行業務有違誠信原則為由，及合約書第17條之約
    定僅限「無故」解聘等語為辯，洵非可採。
  (三)上訴人得否依不當得利之法律關係請求被上訴人返還系爭支
    票？
    按當事人主張有利於己之事實者，就其事實有舉證之責任。
    民事訴訟法第277 條定有明文。民事訴訟如係由原告主張權
    利者，應先由原告負舉證之責，若原告先不能舉證，以證實
    自己主張之事實為真實，則被告就其抗辯事實即令不能舉證
    ，或其所舉證據尚有疵累，亦應駁回原告之請求，最高法院
    17 年 上字第917 號判例可資參照。次按無法律上之原因而
    受利益，致他人受損害者，應返還其利益，固為民法第179
    條前段所明定，然不當得利制度旨在調整私法上無法律上原
    因之財產變動，主張不當得利請求權之原告，係因自己之行
    為致造成原由其掌控之財產發生主體變動，則因該財產變動
    本於無法律上原因之消極事實舉證困難所生之危險自應歸諸
    原告，始得謂平。是以主張不當得利返還請求權之人，應就
    對造所受利益係無法律上原因乙節，負其舉證責任。據前所
    述，本件被上訴人持有系爭支票乃基於合約書第17條之約定
    ，被上訴人依約亦無須返還之，是上訴人既未能證明僅限無
    故解聘方毌須返還系爭支票，復未能提出其他證據證明被上
    訴人持有系爭支票無法律上原因，則上訴人依不當得利法律
    關係請求被上訴人返還如附表所示支票，洵屬無據。
  (四)依合約書第17條之約定：「若乙方（被上訴人）無故離職需
    賠償甲方（上訴人）自離職日起至約滿止之薪資的違約金
   〈 若乙方喪失診療功能離職除外〉，若甲方解聘乙方則預付
    支票無須歸還甲方，並有權兌領」等語，係兩造本於契約自
    由原則而訂定，並無違反法律強行規定，上訴人主張兩造合
    約書第17條之約定，因違反民法第489 條第1 項強行規定，
    依民法第71條規定而無效云云，尚無可採。上訴人又主張兩
    造間之僱傭契約已於89年3 月23日由上訴人發函終止，被上
    訴人亦於89年4 月11日辦理歇業註銷登記至云云，縱令屬實
    ，亦不能因此即認為被上訴人亦同意終止兩造契約，是上訴
    人主張依民法第263 條準用同法第259 條第1 款回復原狀之
    規定，被上訴人應將如附表所示支票返還上訴人云云，並無
    可採。
  (五)又所謂「定型化契約」，係指依照當事人一方預定用於同類
    契約之條款而簽訂之契約。民法第247 條之1 規定甚明。定
    型化契約一般為企業經營者為與不特定多數人訂立契約之用
    ，而單方就契約之內容，預先擬定之契約，其契約之相對人
    並無磋商或變更契約主要權利義務內容之餘地。本件雙方之
    合約，係上訴人為聘僱被上訴人擔任凰新醫院總負責之院長
    而簽訂，完全針對個別特定之僱傭關係所成立之合約又從
    條文內容觀之，大多數條文內容為被上訴人必須配合上訴人
    之要求，與定型化契約之內涵大不相同，況簽約當時上訴人
    亦有適當機會及充分時間去瞭解及修改合約內容，從合約內
    容有多次修改更正即明，上訴人主張該合約為被上訴人所聘
    柯律師所擬，上訴人並未聘請律師在場審閱，第17條款也應
    類推適用民法第247 條之1 定型化契約條款無效規定云云，
    亦無可採。
五、綜上所述，上訴人請求被上訴人返還如附表二所示支票，為
    無理由，不應准許。原審就此部分為上訴人敗訴之判決，並
    無不合。上訴意旨指摘原判決此部分不當，求予廢棄改判，
    為無理由，應予駁回。
六、據上論結，本件上訴為無理由，依民事訴訟法第495 條之1
    第1項、第449 條第1 項、第78條，判決如主文。
中　　華　　民　　國　　94　　年　　2 　　月　　2 　　日
                  　         勞工法庭
                                 審判長法  官  蔡明宛
                                 法        官  魏式璧
                                 法        官  曾錦昌
以上正本證明與原本無異。
如對本判決上訴，須於判決送達後20日內向本院提出上訴狀，其
未表明上訴理由者，應於上訴後20日內向本院提出上訴理由書（
均須按他造當事人之人數附繕本）。上訴時應提出委任律師或具
有律師資格之人之委任狀，並依附註條文規定辦理。
中　　華　　民　　國　　94　　年　　2 　　月　　2 　　日
                                 書   記   官  王婉蓉
附表一：
┌───────┬───────┬───────┬───────┐
│   編    號   │  發  票  日  │ 票 據 面 額  │ 票 據 號 碼  │
│              │              │ （新 臺 幣） │              │
├───────┼───────┼───────┼───────┤
│      1 　    │89.4.5        │ 50 萬元      │0000000       │
├───────┼───────┼───────┼───────┤
│      2 　    │89.5.5        │ 50萬元       │0000000       │
├───────┼───────┼───────┼───────┤
│      3       │89.6.5        │ 50 萬元      │0000000       │
├───────┼───────┼───────┼───────┤
│      4       │89.7.5        │ 50 萬元      │0000000       │
├───────┼───────┼───────┼───────┤
│      5       │89.8.5        │ 50 萬元      │0000000       │
├───────┼───────┼───────┼───────┤
│      6       │89.9.5        │ 50 萬元      │0000000       │
├───────┼───────┼───────┼───────┤
│      7       │89.10.5       │ 50 萬元      │0000000       │
├───────┼───────┼───────┼───────┤
│      8       │89.11.5       │ 50 萬元      │0000000       │
├───────┼───────┼───────┼───────┤
│      9       │89.12.5       │ 50 萬元      │0000000       │
├───────┼───────┼───────┼───────┤
│     10       │90.1.5        │ 50 萬元      │0000000       │
└───────┴───────┴───────┴───────┘
附表二：
┌───────┬───────┬───────┬───────┐
│   編    號   │  發  票  日  │ 票 據 面 額  │ 票 據 號 碼  │
│              │              │ （新 臺 幣） │              │
├───────┼───────┼───────┼───────┤
│      1       │89.6.5        │ 50 萬元      │0000000       │
├───────┼───────┼───────┼───────┤
│      2       │89.7.5        │ 50 萬元      │0000000       │
├───────┼───────┼───────┼───────┤
│      3       │89.8.5        │ 50 萬元      │0000000       │
├───────┼───────┼───────┼───────┤
│      4       │89.9.5        │ 50 萬元      │0000000       │
├───────┼───────┼───────┼───────┤
│      5       │89.10.5       │ 50 萬元      │0000000       │
├───────┼───────┼───────┼───────┤
│      6       │89.11.5       │ 50 萬元      │0000000       │
├───────┼───────┼───────┼───────┤
│      7       │89.12.5       │ 50 萬元      │0000000       │
├───────┼───────┼───────┼───────┤
│      8       │90.1.5        │ 50 萬元      │0000000       │
└───────┴───────┴───────┴───────┘
附註：
民事訴訟法第466 條之1 ：對於第二審判決上訴，上訴人應委任
律師為訴訟代理人，但上訴人或其法定代理人具有律師資格者，
不在此限。
上訴人之配偶、三親等內之血親、二親等內之姻親，或上訴人為
法人、中央或地方機關時，其所屬專任人員具有律師資格並經法
院認適當者，亦得為第三審訴訟代理人。第1 項但書及第2 項情
形，應於提起上訴或委任時釋明之
